臺灣宜蘭地方法院民事裁定　　　　　　　100年度事聲字第5號
異　議　人　財團法人法律扶助基金會
法定代理人　吳景芳
代　理　人　金昶輝
相　對　人　曾雅惠
上列當事人間確定訴訟費用額事件，異議人對於中華民國99年12
月22日本院99年度司家聲字第9 號裁定聲明異議，本院裁定如下
：
    主  文
異議駁回。
    理  由
一、聲明異議意旨略以：如附件所載。
二、按分會就扶助事件所支出之酬金及必要費用，視為訴訟費用
    之一部。因法律扶助而由分會支出之酬金及必要費用，得向
    負擔訴訟費用之他造請求。分會得對於負擔訴訟費用之他造
    ，請求歸還其支出之酬金及必要費用。分會得據受扶助人有
    執行力之執行名義，聲請確定訴訟費用額及強制執行。分會
    依第3 項規定所收取之酬金及必要費用，抵充受扶助人應分
    擔、負擔或返還之酬金及必要費用。法律扶助法第35條固有
    明文。然按：訴訟費用之範圍，除裁判費外，尚包括民事訴
    訟法第77之條23至第77條之25所規定之費用在內。而民事訴
    訟法第77條之25規定：「法院或審判長依法律規定，為當事
    人選任律師為特別代理人或訴訟代理人者，其律師之酬金由
    法院或審判長酌定之。前項酬金及第466條之3第1 項之酬金
    為訴訟費用之一部，其支給標準，由司法院參酌法務部及中
    華民國律師公會全國聯合會意見定之」。是以，須法院或審
    判長依法律規定為當事人選任律師為特別代理人或訴訟代理
    人及第三審律師酬金，始得列為訴訟費用之一部。而我國第
    一、二審民事訴訟非採用律師訴訟主義，當事人所支出之律
    師費用，自不在訴訟費用之內。至當事人確有不能自為訴訟
    行為，必須委任人代理之情形所支出之代理人費用，如可認
    為伸張權利或防禦上所必要者，應屬訴訟費用之一種，於必
    要限度內，得令敗訴人賠償，亦經司法院院字第205 號解釋
    明確。另參酌民事訴訟法第110條第1項第3 款規定，於准予
    訴訟救助情形，審判長依法律規定為受救助人選任律師代理
    訴訟時，暫行免付酬金。於民事訴訟之第一、二審，必係法
    院或審判長依法律規定為當事人選任律師為特別代理人或訴
    訟代理人，其酬金始屬訴訟費用之一部。至於法律扶助法第
    35 條第1項規定分會就扶助事件所支出之酬金及必要費用，
    視為訴訟費用之一部。其立法理由為：「受扶助人既係透過
    基金會之協助而進行訴訟，則其依法或裁判得向對造請求之
    訴訟費用者，當無平白受領之理，且為簡化基金會求償之程
    序，爰參酌民事訴訟法第114 條之精神，就分會為提供法律
    扶助所支出之酬金及必要費用，明定視為訴訟費用之一部，
    並於第2項及第3項規定，得向負擔訴訟費用之他造請求返還
    。另為避免分會必須另行訴訟始能取得執行名義，爰於第4
    項明定，分會得據受扶助人有執行力之執行名義，直接聲請
    確定訴訟費用額並據以聲請強制執行。二、基金會依前開規
    定取得訴訟費用之執行名義，既來自受扶助人，自得以其金
    額，抵充受扶助人應繳付之酬金及必要費用」，可知法律扶
    助法第35條之立法原意，係將受扶助人其依法或裁判得向對
    造請求之訴訟費用，於受扶助範圍內，將之移轉至再抗告人
    。再抗告人之訴訟費用請求權既係受讓自受扶助人，其權利
    範圍自不得超逾受扶助人自行請求確定訴訟費用額之範圍。
    又為扶助所支出之律師酬金係比照訴訟救助及第三審情形而
    將之列為訴訟費用之一部，自應同受民事訴訟法第110條第1
    項第3款、第466條之2、第466條之3 規定之拘束。易言之，
    於法律扶助情形，仍須法院或審判長依法律規定為當事人選
    任律師為特別代理人或訴訟代理人，及第三審之律師酬金始
    得列為訴訟費用之一部。此有最高法院99年度台抗字第837
    號裁定之見解可資參照。
三、異議意旨雖主張法律扶助法第35條規定係民事訴訟法之特別
    法，依中央法規標準法第16條規定應優先適用云云，然從法
    律扶助法第35條規定之立法理由可知，該條規定所以將律師
    酬金列為訴訟費用之一部，係參酌民事訴訟法第114 條規定
    而來，而民事訴訟法第114 條規定將律師酬金視為訴訟費用
    之一部的前提，係法院依照同法第110條第1項第3 款規定准
    予訴訟救助並「依法律規定」為受救助人選任律師代理訴訟
    ，因此就「是否將律師酬金列為訴訟費用之一部」此事項，
    仍應回歸民事訴訟法之相關規定判斷之，要言之，法律扶助
    法第35條規定之適用，應採目的性限縮解釋之方法，仍受民
    事訴訟法相關規定之限制，故其與民事訴訟法相關規定之間
    並不具有特別法與普通法之關係。異議人前開主張，尚不足
    採。
四、異議意旨另主張原裁定增加法律所無之限制或裁判機關藉法
    律解釋為實質修法之而反權力分立原則云云，然按：依現行
    民事訴訟法，律師酬金原則上非屬訴訟費用之一部，例外於
    法律明文或符和前述司法院院字第205 號解釋所揭標準時，
    律師酬金始列為訴訟費用之一部，由敗訴之他造當事人負擔
    。而法律明文之情況，依據其立法目的可劃分為不同之類型
    ，諸如：（一）民事訴訟法第44條之4 係基於訴訟事件之複
    雜且當事人多數，具公益性質，客觀上需要專業律師協助者
    ；（二）同法第51條第1、2項係基於訴訟當事人欠缺訴訟能
    力且法定代理人無法行使代理權，客觀上需要第三人或律師
    協助者；（三）同法第374條第1項係基於他造當事人不及應
    訴而有調查證據之必要，客觀上需要第三人或律師協助者；
    （四）同法第571條之1第2項及第585條第1 項係基於受輔助
    宣告人及未成年養子女因婚姻事件及收養事件，為維護其個
    人權益，避免與配偶及養父母之利益衝突，客觀上需要專業
    律師協助者；（五）同法第466條之3係基於法律強制第三審
    上訴需由律師代理所致者。細究各類型法條之立法目的，大
    致與前述司法院院字第205 號解釋所揭標準相當，而民事訴
    訟法第110條第1項第3 款，參照其立法修正理由之說明，法
    院准予訴訟救助者，非當然為受救助人選任律師代理訴訟，
    仍須於符合前開法律明文規定之情形，始足當之。此與民事
    訴訟法第466條之2第1 項規定之情形相仿，均非屬單獨之類
    型，而係前述類型範圍內關於訴訟救助之特別規定而已，要
    言之，僅有准予訴訟救助者，並不足以成為法院選認律師為
    代理人之充分要件，仍需求諸上開其他法律明文規定之情形
    ，包括第三審上訴律師強制代理及伸張權利或防禦上所必要
    等之規定，此為依體系解釋所得之當然結論，並非另行增加
    法律所無之限制而妨礙異議人權利之行使。故異議人此部分
    主張，亦屬無據。
五、綜上所述，本件既非法院或審判長依法律規定為當事人選任
    律師為特別代理人或訴訟代理人，及第三審之律師酬金始得
    列為訴訟費用之一部之情形，則異議人請求確定訴訟費用額
    將支付之律師酬金列為訴訟費用之一部，顯無理由，應予駁
    回。本件異議為無理由，爰依民事訴訟法第240 條之4第3項
    ，裁定如主文。
中　　華　　民　　國　 100　　年　　1 　　月　　17　　日
                  台灣宜蘭地方法院民事庭
        　            法　官  林俊廷
正本係照原本作成。
如不服本裁定應於裁定正本送達後10日內向本院提出抗告狀（須
附繕本），並繳納抗告費新臺幣1,000元。
中　　華　　民　　國　 100　　年　　1 　　月　　18　　日
                      書記官  許麗汝
